臺灣雲林地方法院刑事判決　　　　　　　 96年度易字第530號
公　訴　人　臺灣雲林地方法院檢察署檢察官
被　　　告　甲○○
　　　　　　乙○○○
上　一　人
選任辯護人　蔡碧仲律師
　　　　　　張宗存律師
上列被告因偽造文書案件，經檢察官提起公訴（96年度偵字第
2846號），本院判決如下：
    主      文
甲○○共同明知為不實之事項，而使公務員登載於職務上所掌之
公文書，足以生損害於公眾及他人，累犯，處有期徒刑壹年，減
為有期徒刑陸月，如易科罰金，以銀元佰元即新臺幣玖佰元折
算壹日。
乙○○○共同明知為不實之事項，而使公務員登載於職務上所掌
之公文書，足以生損害於公眾及他人，處有期徒刑壹年，減為有
期徒刑陸月，如易科罰金，以銀元佰元即新臺幣玖佰元折算壹
日。
    事      實
一、(一)甲○○（原名黃勝義、吳勝義）前因販毒及施用毒品案件
      ，經臺灣高等法院於民國83年8 月9 日以83年度上訴字第
      3098 號判處有期徒刑8 年、3 年4 月，應執行有期徒刑
      10年確定，於89年10月13日假釋付保護管束，於95年2 月
      1 日期滿未經撤銷，視為已執行完畢。
    (二)甲○○係戊○○之子。戊○○前與聯儒實業股份有限公司
      （下稱聯儒公司）簽訂飼料買賣契約，由甲○○擔任連帶
      保證人，因戊○○積欠聯儒公司新臺幣（下同）
      6,684,171 元，經拍賣執行抵押物後，仍不足4,002,825
      元，聯儒公司於95年1 月11日，向甲○○等連帶保證人提
      起給付買賣價金之民事訴訟（臺灣臺南地方法院95年度訴
      字第88號），於95年5 月16日成立和解，約定甲○○等連
      帶保證人須與戊○○連帶給付聯儒公司4,002,825 元及自
      84年7 月30日起至清償日止，按年息百分之5 計算之利息
      。詎甲○○於上開和解成立前，為避免其名下座落雲林縣
      四湖鄉○○段771 、774 地號（下稱771 、774 地號）土
      地及其前開774 土地上建號52號（門牌號碼：雲林縣四湖
      鄉○○○路47之5 號）建物，遭聯儒公司查封執行，竟夥
      同戊○○（另案移送）、乙○○○，基於偽造文書之犯意
      聯絡，明知甲○○與乙○○○就上開土地與建物，均無實
      際買賣真意，竟以其等於95年2 月20日買賣為由，委由不
      知情之王珍川代理，於95年2 月23日向雲林縣北港地政事
      務所（下稱北港地政所）申請將上開土地及建物所有權移
      轉登記予乙○○○，使承辦公務員於95年2 月27日將前揭
      不實事項登載於職務上所掌，具有準公文書性質之土地登
      記、建物登記等電磁紀錄，及據以製作核發具有公文書性
      質之土地及建物所有權狀，用以表示上開土地及建物所有
      權已移轉登記予乙○○○，足以生損害於北港地政所對地
      政管理之正確性及聯儒公司。
二、案經聯儒公司訴由臺灣雲林地方法院檢察署檢察官偵查起訴
    。
    理      由
甲、程序部分：
一、(一)按被告以外之人於審判外之言詞或書面陳述，除法律有規
      定者外，不得作為證據。又被告以外之人於審判外之陳述
      ，雖不符前4 條之規定，而經當事人於審判程序同意作為
      證據，法院審酌該言詞陳述或書面陳述作成時之情況，認
      為適當者，亦得為證據，刑事訴訟法第159 條第1 項、第
      159 條之5 第1 項定有明文。
    (二)查告訴代理人己○○、證人丙○○於檢察官訊問之具結筆
      錄；及共同被告甲○○、乙○○○於檢察官訊問之證詞（
      對被告乙○○○、被告甲○○而言），均為被告甲○○、
      乙○○○以外之人於審判外之言詞陳述，惟被告甲○○、
      乙○○○及檢察官於本院審理時同意作為證據，本院揆諸
      前開法條規定，並審酌前開言詞陳述作成時之情況，認為
      適當，自得作為證據，合先敘明。
二、(一)又按被告以外之人於檢察事務官調查中所為之陳述，與審
      判中不符時，其先前之陳述具有較可信之特別情況，且為
      證明犯罪事實存否所必要者，得為證據，刑事訴訟法第
      159 條之2 亦有明定。次按刑事訴訟法第158 條之3 規定
      ，證人依法應具結而未具結者，其證言不得作為證據。所
      謂「依法應具結而未具結」，係指該證人依法律規定有具
      結之義務，而未命其具結者而言。至於刑事訴訟法第186
      條第1 項所規定「證人應命具結」，限於檢察官偵查中及
      法院審理中之證人，始有命具結之問題。至於檢察事務官
      、司法警察官及司法警察詢問證人時，刑事訴訟法並未賦
      予渠等命證人具結之權責，縱命證人具結，亦不發生具結
      之效力。從而證人於檢察事務官、司法警察官或司法警察
      詢問時所為之陳述，是否具有證據能力，應依據刑事訴訟
      法第159 條之2 、第159 條之3 、第159 條之5 等規定以
      為決定標準，要與刑事訴訟法第158 條之3 規定無涉，最
      高法院96年度臺上字第6170號判決意旨可資參照。
    (二)共同被告甲○○95年11月27日檢察事務官詢問筆錄（下稱
      檢事官筆錄），因檢察事務官無權責令共同被告甲○○具
      結，揆諸上開最高法院判決意旨，並無「依法應具結而未
      具結」之情，從而共同被告甲○○上開檢事官筆錄證據能
      力之有無，應回歸是否符合刑事訴訟法第159 條之2 、第
      159 條之3 、第159 條之5 等傳聞例外規定而斷，與同法
      第158 條之3 規定無涉。被告乙○○○以前開筆錄未經具
      結，認無證據能力，容有誤會，合先敘明。
    (三)查共同被告甲○○上開檢事官筆錄，就其與被告乙○○○
      上開建物、土地之買賣過程，與其後96年11月6 日本院審
      理時之具結證述內容不符；而共同被告甲○○檢事官筆錄
      ，係第1 次前往應訊，距離案發當時較近，記憶應較清晰
      ，且觀其內容，就買賣價金數額、交易地點、價金給付方
      式，均為詳細陳述，核無混淆誤認之情，再者共同被告甲○○於本院96年11月6 日審理時亦具結證稱其95年11月27
      日之檢察事務官詢問筆錄內容並未記錯，當時確實這樣回
      答等語（本院卷96年11月6 日審理筆錄第14頁、第15 頁
      ），是其先前檢察事務官詢問筆錄確有較可信之特別情況
      ；又其供述內容，涉及與被告乙○○○買賣之過程及細節
      ，就其間買賣是否真實，息息相關，自屬證明犯罪事實存
      否所必要，是依上開法文規定，應認共同被告甲○○前揭
      檢事官筆錄，就被告乙○○○而言應有證據能力。
乙、實體部分：
一、(一)被告之辯解：
      1.訊據被告甲○○固坦承其係戊○○之子，擔任戊○○與
        聯儒公司飼料買賣契約保證人，因戊○○積欠聯儒公司
        債務，經聯儒公司向被告甲○○提起給付買賣價金之民
        事訴訟，後於95年2 月23日向北港地政所申請將上開土
        地及建物所有權移轉登記予乙○○○之事實，惟矢口否
        認有何明知不實事項，使公務員登載不實之犯行，辯稱
        ：上開土地及建物買賣均由其父戊○○負責交涉，被告
        甲○○就交易細節並不清楚，且確實有賣給被告乙○○○等語。
      2.被告乙○○○固坦承被告甲○○申請上開土地及建物所
        有權移轉登記予被告乙○○○，目前上開土地及建物仍
        由戊○○一家人使用之事實，惟矢口否認有何明知不實
        事項，使公務員登載不實之犯行，辯稱：其因姊夫與戊○○熟識，打算購買房子讓女兒開咖啡店，才經由戊○○介紹購買上開土地及建物，又因資金不足，才以給付
        現金300,000 元，其餘2,000,000 元承受抵押權之方式
        購買，確實有實際買賣交易，每月均有繳納利息，僅因
        女兒尚無計畫開店，才暫時租給戊○○一家人居住，並
        收取每月租金5,000 元等語。
    (二)查被告甲○○係戊○○之子。戊○○前與聯儒公司簽訂飼
      料買賣契約，由被告甲○○擔任連帶保證人，因戊○○積
      欠聯儒公司6,684,171 元，經拍賣執行抵押物後，仍不足
      4,002,825 元，聯儒公司於95年1 月11日，向被告甲○○
      等連帶保證人提起給付買賣價金之民事訴訟（臺灣臺南地
      方法院95年度訴字第88號），於95年5 月16日成立和解，
      約定甲○○等連帶保證人須與戊○○連帶給付聯儒公司
      4,002,825 元及自84年7 月30日起至清償日止，按年息百
      分之5 計算之利息。又被告甲○○名下有其93年12月30日
      因買賣取得之座落雲林縣四湖鄉○○段771 、774 地號土
      地及其前開774 土地上建號52號（門牌號碼：雲林縣四湖
      鄉○○○路47之5 號）建物，前於94年1 月10日已設定最
      高限額2,400,000 元抵押權予華南商業銀行股份有限公司
      （下稱華南銀行）。被告甲○○於上開和解成立前，以其
      於95年2 月20日將上開土地及房屋出賣予被告乙○○○為
      由，委由不知情之王珍川代理，於95年2 月23日向北港地
      政所申請將上開土地及建物所有權移轉登記予乙○○○，
      使北港地政所承辦之公務員於95年2 月27日將前揭事項登
      載於職務上所掌之土地登記、建物登記等電磁紀錄，及據
      以製作核發上開土地及建物所有權狀。上開土地及建物所
      有權移轉登記後，前揭抵押權並未變動，因仍處於本金寬
      限期內，自95年3 月7 日起，按月由被告乙○○○匯款
      5,000 元至7,000 元不等至被告甲○○華南銀行北港分行
      帳戶內扣繳利息之事實，業據告訴代理人己○○於檢察官
      訊問時指述綦詳，核與處理本件買賣代書丙○○於檢察官
      訊問及本院審理之具結訊問、被告甲○○之父戊○○、雲
      林縣口湖鄉口湖郵局志工丁○○於本院審理之具結證述情
      節相符，並有雲林縣北港地政事務所於96年8 月2 日北地
      一字第0960008565號函附之雲林縣四湖鄉○○段771 、
      774 地號及同段52建號，於95年2 月27日移轉登記案件影
      本謄本（偵卷第7 頁至第19頁）、雲林縣四湖鄉○○段
      771 、774 地號及同段52建號之土地登記第二類謄本（他
      字卷第7 頁至第9 頁）、華南商業銀行北港分行放款交易
      明細查詢申請表（他字卷第45頁）、華南商業銀行北港分
      行於96 年8月8 日華北港放字第09600073號函附之存款往
      來明細表、匯入匯款備查簿（偵號卷第20頁至第23頁、第
      35頁）、民事起訴狀繕本、臺灣臺南地方法院95年度訴字
      第88號和解筆錄（他字卷第4 頁至第5 頁及其背面、第6
      頁及其背面）各1 份、95年3 月7 日至96年10月9 日郵政
      跨行匯款申請書共20紙（本院卷）在卷可稽，且為被告甲○○、被告乙○○○坦承在卷，堪以認定。
    (三)被告甲○○與被告乙○○○間就上開土地及建物，有無實
      際買賣部分：
      1.被告甲○○就本案土地及建物買賣內容前後供述不符：
        (1)被告甲○○於95年11月27日之檢事官詢問時，供稱：
          以2,300,000 元將上開土地及建物賣給被告乙○○○
          ，簽約時先給付800,000 元，剩下1,500,000 元過戶
          後以現金一次給付，簽約地點在水林鄉陳代書事務所
          ，付款時陳代書有在場幫忙辦理，抵押權部分因疏忽
          尚未塗銷等語（他字卷第25頁至第26頁）；再於96年
          2 月27日檢察官訊問時，改稱：係委託其父戊○○把
          上開土地及建物賣給被告乙○○○，之前筆錄提到所
          言並不實在，均聽戊○○所言等語（他字卷第33頁至
          第35頁）。至本院96 年11 月6 日審理程序時具結證
          稱：上開土地及建物原係戊○○及被告甲○○之弟黃
          勝雄1 家人居住，其購買後向華南銀行貸款
          2,000,000 元，前3 年先繳利息，之後才繳本金及利
          息，原本每個月利息4,000 元，後來有調高，均由被
          告甲○○帳戶扣款支付，後來繳不起利息，委託黃寶
          登賣掉上開土地及建物，因被告甲○○居住於臺北，
          買賣內容全權由戊○○處理，戊○○說賣了
          2,300,000 元，所有權狀及證件、印章也均由戊○○
          保管，亦由戊○○出面簽約，被告甲○○未曾前往辦
          理之陳代書事務所，之前也不曾看過被告乙○○○，
          之後也未和被告乙○○○聯絡，賣掉上開土地及建物
          後債務人仍然是被告甲○○的名字，所得價金也均由
          戊○○處理，被告甲○○沒有拿到錢等語（本院卷96
          年11月6 日審理筆錄第3 至16頁）。
        (2)衡諸常情，上開土地及建物原均為被告甲○○所有，
          復由其出面貸款，並負責繳納每月利息，應與被告吳
          宗漢利益息息相關，縱因缺錢無法繼續繳納利息而欲
          將上開土地及建物脫手，也應對價金數額、給付方式
          甚至抵押權之處理十分關心，否則上開土地及建物雖
          由被告甲○○出錢、出名，從94年初抵押給華南銀行
          後也繳了1 年多的利息，還負擔2,000,000 元之鉅額
          債務，從頭到尾又都是戊○○及黃勝雄1 家人在居住
          ，等於被告甲○○從來沒有從上開土地及建物獲得任
          何好處，反而負擔沈重的責任，其復非家產殷實之人
          ，則在最後終於可以變價脫手時，竟漠不關心至此，
          不但把所有證件都交給戊○○，連買賣內容、抵押權
          的處理均未曾詳細過問，甚至在距離該「買賣交易」
          已近2 年後之今日，就其等所稱「賣房屋所得現金
          300,000 元」，連一毛錢都沒拿到，實難想像。
      2.被告甲○○與被告乙○○○上開買賣契約的條款少見，
        且易生糾紛：
        (1)證人即代書丙○○於本院96年11月6 日審理時到庭具
          結證稱：本件買賣係由證人丙○○經手，買賣金額為
          2,300,000 元，在證人丙○○代書事務所當場由被告
          乙○○○交付現金300,000 元給戊○○，其餘
          2,000,000 元約定上開土地及房屋之抵押債務
          2,000,000 元由買受人被告乙○○○負責繳納，其從
          事代書業務20餘年，大部分有抵押權的案件都是買受
          人拿錢出來塗銷抵押權，這種沒有塗銷抵押權而由買
          受人負責繳納之狀況比較少見，一般都是買受人資力
          不足才會這樣，5 、6 年前曾經碰過這種案件，但因
          出賣人可以拿到較低的利息，所以才未塗銷抵押權等
          語（本院卷96年11月6 日審理筆錄第37至45頁）。
        (2)又觀諸被告乙○○○提出之委託書、不動產買賣預約
          契約書影本（本院卷），該契約書第2 條記載：「買
          賣總價款議定為新臺幣『貳佰拾元』正。於本契約
          成立同時由乙方（被告乙○○○）即付新臺幣拾萬
          元正予甲方（被告甲○○）作為定金，甲方於當日如
          數收訖無訛不另立據。其餘價款依照約定如下。（1
          ）本案尚欠華南銀行北港分行新臺幣貳佰萬元正，雙
          方同意土地登記完成及買賣標的物交付後，由承買人
          以其餘價款依照原債務人與銀行約定按月負責繳納貸
          款。」其中除買賣價金這樣重要的部分居然「誤繕」
          為『貳佰拾元』，迄今竟無人發覺有異，顯然立約
          、簽約時非常草率隨便，沒有人仔細審閱契約，就輕
          率的簽約，這在以不動產這樣高價值的交易場合，實
          在是非常罕見的。另外就抵押權及債務處理部分，既
          然少見，也是權利義務關係較複雜之狀況，照理應有
          較為詳盡之規範，避免日後另衍糾紛，然而綜觀上開
          契約條文，僅輕描淡寫地約定由承買人即被告馬蕭彩
          鑾負擔債務，至於債務人是誰？並未標明！該筆借款
          借款起迄、利息多少、有無抵押權？均無所見！如承
          買人不願意繼續繳付貸款時應如何處置？又如債務人
          在上開最高限額抵押權2,400,000 元額度內另行借款
          ，並因此致上開土地及建物遭拍賣償還，就另行借款
          部分又應如何處理？均支字未提，付之闕如。
      3.「買賣成交」近2 年至今仍由戊○○一家使用，且收取
        之租金還抵不過利息：
        (1)證人戊○○於本院96年11月6 日審理時證稱：向華南
          銀行貸款2,000,000 元，每個月利息一開始4,000 元
          ，後來漲到5,000 元，現在約6,000 元，其等將土地
          及建物賣給被告乙○○○後，向被告乙○○○以每個
          月5,000 元承租，沒有簽約也沒有約定租賃期限，黃
          寶登及其子黃勝雄1 家人仍居住該處等語（本院卷96
          年11月6 日審理筆錄第19至36頁）。
        (2)本院職權向華南銀行函調被告甲○○放款交易明細查
          詢單，經該行於96年9 月21日以華北港（放）字第
          09600090號函覆被告甲○○目前仍在本金寬限期內，
          尚未開始還本金，而自該函附之放款交易明細查詢單
          （本院卷），可見被告甲○○貸款繳納之利息，從94
          年2 月14日第1 期之4,033 元，逐步增加，到95年2
          月13日已增加為5,308 元，而到了96年2 月16日則漲
          到6,717元，直至96年8月13日已漲到7,083元。
        (3)也就是說，從被告乙○○○於95年2 月20日「買賣成
          交」開始，已經「先拿出300,000 元現金」，到本案
          審理時之96年底，已經將近2 年的期間，被告馬蕭彩
          鑾卻從未達成其預計之「讓女兒開咖啡店」，且從95
          年3 月7 日開始，就按月繳納「5,000 元」之利息，
          而從96年1 月1 日開始出現「7,000 元」甚至「
          7,500 元」之利息，然而被告乙○○○毫無異議的每
          月給付超過其所得「租金5,000 元」，且將來還會不
          斷繼續成長之利息，卻毫不急於將上開土地及建物為
          其他獲得更多利益之使用，均與常情相違，難令採信
          。
      4.戊○○、被告甲○○均有意隱匿戊○○與被告乙○○○
        之關係：
        (1)就被告甲○○與被告乙○○○之關係，被告甲○○僅
          簡單表示均由戊○○介紹，之前及之後都沒有和被告
          乙○○○見面或聯絡等語（本院96年11月6 日審理筆
          錄第13頁）。被告乙○○○亦供稱係其姊夫與戊○○
          認識才介紹的等語（他字卷第35頁）。而從戊○○96
          年11月6 日本院審理時之證詞，也僅簡單證稱因為認
          識被告乙○○○姊夫，被告乙○○○常在其姊夫那裡
          坐才認識被告乙○○○，不清楚被告乙○○○之工作
          等語（本院96年11月6 日審理筆錄第20頁）。從被告
          甲○○、被告乙○○○及戊○○之供述及證詞看來，
          這些人似乎非常不熟，只因被告乙○○○姊夫和黃寶
          登認識才促成本次交易。
        (2)然而本院96年11月6 日審理時，發覺被告乙○○○持
          用之手機號碼為0000-000000 ，但被告乙○○○提出
          之郵政跨行匯款申請書上登載之電話號碼卻是多為「
          0000-000000 」或少數幾張之「000-0000」，經詢問
          被告乙○○○上開匯款申請書上電話是誰的，被告馬
          蕭彩鑾表示「0000-000000 」是其所有之另1 支電話
          ，都放在家裡沒用，也不知道電話號碼，經審判長要
          求被告乙○○○試著撥打上開電話時，被告乙○○○
          小聲改口稱已經將上開電話賣給別人，並由通譯幫忙
          以被告乙○○○持有之0000-000000 號手機撥打「
          0000-000000 」，然而一經撥通，被告乙○○○
          0000-000000 號手機螢幕立刻顯示對方是「戊○○」
          ，經審判長與戊○○對話，戊○○表示這支「
          0000-000000 」手機已經使用1 、2 年了（本院卷96
          年11月6 日審理筆錄第51至53頁）。經本院查詢「
          000-0000」號電話，登記之使用者為被告乙○○○，
          帳寄地址亦為被告乙○○○居所無誤，有中華電信資
          料查詢1 紙（本院卷）在卷可稽。至「0000-000000
          」則經被告乙○○○具狀表示係其名義申辦之門號，
          因89年間戊○○手機掉到鰻魚池裡損壞無法使用，才
          委由被告乙○○○代為申辦手機，但帳寄地址則是上
          開建物之地址即戊○○住處之雲林縣四湖鄉○○○路
          47 之5號，並提出中華電信股份有限公司雲林營運處
          繳費證明單1 份附卷。
        (3)又依檢察官提出之戊○○使用之「0000-000000 」與
          被告乙○○○使用之0000-000000 與000-0000之通聯
          紀錄（本院卷），可以看出雙方通聯狀況相當密切，
          有時1天有數通通聯，至少數天也有1通聯絡電話。
        (4)從上面通聯紀錄之頻繁，以及被告乙○○○竟然會申
          辦「0000-000000 」門號後，交給戊○○使用，且使
          用至少1 、2 年以上，並將「0000-000000 」設為聯
          絡人註明姓名「戊○○」，顯現被告乙○○○與黃寶
          登應該認識相當久，並有很密切、很熟識的關係，絕
          非單純「因被告乙○○○姊夫家坐而認識」。然而被
          告戊○○卻說「因為認識被告乙○○○姊夫，被告馬
          蕭彩鑾常在那裡坐」，甚至被告乙○○○還假裝不知
          道「0000-000000 」已經交給戊○○使用，還要說是
          「放在家裡」，經要求撥打時改稱「已經賣給別人」
          ，處心積慮簡略雙方之交情，隱瞞熟識關係。
      5.從而，本件被告甲○○與被告乙○○○間，就上開土地
        及建物之買賣，交易之時點很敏感，剛好在告訴人聯儒
        公司對被告甲○○提起民事訴訟未滿月餘，且身為所有
        人，關係密切之被告甲○○竟然對價值如此高，交易應
        會加倍慎重之不動產房地，連買賣最基本之價金交付方
        式、抵押權如何處理均漠不關心；而簽約之戊○○及被
        告乙○○○就買賣契約簽約也十分草率，連最重要之總
        價金都可以漏寫「萬」字也無人發覺，就特殊、少見、
        易生糾紛之未塗銷抵押權之交易方式，相關權利義務細
        節之規定也付之闕如；再者被告乙○○○先花一大筆錢
        購買土地及建物後，也不急著使用，也不怕資金堆積，
        利息越繳越高，反而很有餘裕地以低價5,000 元租給戊○○及黃勝雄1 家人，自己卻繳納自始即等於並逐漸高
        於所得租金之利息，將近2 年的白繳錢，白虧錢，這樣
        的賠本生意，卻不為所動，亦與常情相違；最後，被告
        乙○○○與戊○○交情匪淺，連手機門號都可以代辦多
        年，也常常熱線聯絡，卻要莫名其妙裝作不熟的模樣等
        以上種種與常情大相逕庭之狀況，均可以看出，這是樁
        為了讓戊○○及黃勝雄1 家人仍然能居住上開土地及建
        物，避免遭查封拍賣所做的脫產假買賣，也正是因為是
        假買賣，雙方權利義務都沒有實際變動，所以不會大費
        周章拿出2,000,000 元塗銷抵押權，也不會費心討論價
        金應該多少，應該如何付款，契約條文應該怎麼約定才
        能保障雙方的權利義務，只要做出個名目上的契約可以
        交代過去就好，戊○○及黃勝雄1 家人也照樣能居住在
        上開土地及建物！是被告甲○○、被告乙○○○間就上
        開土地及建物，並無實際交易意思，而為假買賣，應堪
        認定。
    (四)被告甲○○、被告乙○○○、戊○○間就無實際買賣，卻
      向北港地政所提出申請，使公務員登載不實，為共同正犯
      關係：
      又本案係由戊○○出面與被告乙○○○簽約，業據證人丙○○證述無訛，雙方自然明知並無實際買賣意思，至被告
      甲○○身為所有權人，同意將上開土地及建物「出賣」予
      被告乙○○○，且提供相關證件辦理過戶，並有對買賣細
      節均不關心也不清楚，賣得價金分毫未得等反常狀況，顯
      見被告甲○○亦知情並參與，是被告甲○○、被告乙○○○及戊○○就做假買賣後，將上開不實事項，向北港地政
      所申請所有權移轉登記，使北港地政所承辦公務員登載不
      實部分，有犯意聯絡及行為分擔，應均為共同正犯，亦堪
      認定。
    (五)綜上，本案事證明確，被告甲○○、被告乙○○○使公務
      員登載不實犯行均堪以認定，應均依法論科。
二、論罪科刑之理由：
    (一)刑法於民國94年2 月2 日修正公布，並於被告2 人行為後
      之95年7 月1 日施行。按行為後法律有變更者，適用行為
      時之法律，但行為後之法律有利於行為人者，適用最有利
      於行為人之法律，現行刑法第2 條第1 項定有明文。此條
      係規範行為後法律變更所生新舊法律比較適用之準據法，
      是刑法第2 條第1 項本身雖經修正，但無比較新舊法適用
      之問題，應一律適用裁判時之現行刑法第2 條第1 項之規
      定，為「從舊從輕」之比較，最高法院95年第8 次刑事庭
      會議決議意旨可資參照。本件新舊法比較內容詳如附表所
      示。
    (二)查土地、建物權利異動之電磁紀錄，及書面之土地、建物
      所有權狀等權利證書，係一經被告等人檢具相關證明文件
      提出申請，北港地政所承辦公務員即需將之登錄至網路，
      並據以核發書面權狀，用以表示土地、建物之權利發生變
      動，自分屬公務員職務上製作之準公文書及公文書；又前
      開土地、建物並無實際交易，卻發生名義上所有權人之變
      動，影響到北港地政所對地政管理之正確性，也使身為債
      權人之告訴人聯儒公司，雖提起民事訴訟，並嗣後取得和
      解之執行名義，卻因債務人之被告甲○○名下已無財產，
      無法查封拍賣換價而獲得滿足，自均足以生損害於北港地
      政所及聯儒公司。
    (三)核被告甲○○、被告乙○○○所為，均係犯刑法第214 條
      使公務員登載不實罪
    (四)被告甲○○、被告乙○○○及戊○○明知為不實事項，使
      公務員登載於公文書之犯行，有犯意聯絡及行為分擔，應
      均論以共同正犯。
    (五)被告甲○○、被告乙○○○及戊○○利用不知情之王珍川
      代為辦理上開土地及建物所有權移轉登記，而使公務員登
      載不實，均為間接正犯。
    (六)被告甲○○、被告乙○○○以一利用不知情之王珍川申請
      辦理上開土地及建物所有權移轉登記之犯行，使承辦之北
      港地政所公務員分別登載網路為電磁紀錄之準公文書，及
      據以製作書面之土地及建物所有權狀之公文書，係以一行
      為觸犯數罪名，為想像競合犯，應從一重之明知不實事項
      ，而使公務員登載不實罪處斷。
    (七)又被告甲○○前因販毒及施用毒品案件，經臺灣高等法院
      於83年8 月9 日以83年度上訴字第3098號判處有期徒刑8
      年、3 年4 月，應執行有期徒刑10年確定，於89年10 月
      13日假釋付保護管束，於95年2 月1 日期滿未經撤銷，視
      為已執行完畢，有臺灣高等法院被告前案紀錄表1 份附卷
      可憑，其於前開徒刑執行完畢後5 年內，故意犯本件有期
      徒刑以上之罪，為累犯，應依法加重其刑。
    (八)爰審酌被告甲○○有構成累犯之前科已如前述，其竟不知
      檢點行徑，竟因擔任連帶保證人，為免其名下土地及建物
      遭查封拍賣，居住該址之戊○○等人將無處可住，經告訴
      人向其提起民事訴訟後，由戊○○出面，與被告乙○○○
      實無買賣上開土地及建物之真意，基於通謀虛偽意思表示
      ，而脫產移轉上開土地及建物之所有權予被告乙○○○，
      造成北港地政所對地政管理之正確性，及聯儒公司之權益
      均足以生損害，並被告甲○○、被告乙○○○等人矢口否
      認，全無悔意等犯罪之動機、手段、目的及所造成之損害
      等一切情狀，分別量處如主文所示之刑。
    (九)又被告2 人犯行均於96年4 月24日前，合於減刑之條件，
      應依中華民國96年罪犯減刑條例第2 條第1 項第3 款、第
      7 條、第9 條，於裁判時均諭知其宣告刑及按上開量處之
      宣告刑減得之刑，並諭知易科罰金之標準。
    (十)末查證人即共同正犯甲○○、證人戊○○於本院96年11月
      6 日審理時，分別具結證稱有實際買賣交易部分，均與案
      情有重要關係之事項，而於供前具結後為虛偽之陳述，涉
      有偽證罪嫌，均應移送檢察官偵查。
    (十一)另戊○○於本案無實際交易卻向北港地政所申請移轉上開
      土地及建物所有權登記，使公務員登載不實部分，係處於
      主導地位，與被告甲○○及被告乙○○○有犯意聯絡及行
      為分擔，應為共同正犯，亦涉有使公務員登載不實罪嫌，
      亦應移送檢察官偵查。
三、據上論斷，應依刑事訴訟法第299 條第1 項，刑法第2 條第
    1 項前段、第214 條、第55條、修正前刑法第28條、第47條
    、第41條第1 項前段，罰金罰鍰提高標準條例第1 條前段、
    修正前罰金罰鍰提高標準條例第2 條，中華民國96年罪犯減
    刑條例第2 條第1 項第3 款、第7 條、第9 條，判決如主文
    。
本案經檢察官蕭如娟到庭執行職務
中　　華　　民　　國　　96　　年　　12　　月　　11　　日
                  刑事第三庭審判長法  官  林輝煌
                                  法  官  陳銘壎
                                  法  官  李貞瑩
以上正本證明與原本無異。
如不服本判決，應於判決送達後10日內，向本院提出上訴狀。（
須附繕本）
                                  書記官  金雅芳
中　　華　　民　　國　　96　　年　　12　　月　　11　　日
附錄本案論罪科刑法條全文
中華民國刑法第214條
（使公務員登載不實罪）
明知為不實之事項，而使公務員登載於職務上所掌之公文書，足
以生損害於公眾或他人者，處 3 年以下有期徒刑、拘役或 5 百
元以下罰金。
附表
┌────────┬────────┬────────┬────────┐
│法        條    │修正前規定      │修正後規定      │新舊法之適用    │
├────────┼────────┼────────┼────────┤
│刑法第214 條法定│罰金罰鍰提高標準│刑法施行法第1 條│(一)適用舊法。    │
│刑關於罰金部分：│條例第1 條前段規│之1 規定：「中華│(二)本件被告所犯刑│
│罰金罰鍰提高標準│定：「依法律應處│民國94年01月07日│法第214 條之罪法│
│條例第1 條前段、│罰金、罰鍰者，就│刑法修正施行後，│定刑有罰金刑（銀│
│現行法規所定貨幣│其原定數額得提高│刑法分則編未修正│元500 元以下），│
│單位折算新台幣條│為2 倍至10倍。」│之條文定有罰金者│且為刑法分則編未│
│例第2 條、刑法第│現行法規所定貨幣│，自94年01月07日│修正之條文而定有│
│33條第5 款      │單位折算新台幣條│刑法修正施行後，│罰金刑者，於刑法│
│                │例第2 條規定：「│就其所定數額提高│施行法第1 條之1 │
│                │現行法規所定金額│為30倍，但72年06│修正增訂前，其貨│
│                │之貨幣單位為圓、│月26日到94年01月│幣單位為銀元，是│
│                │銀元或元者，以新│07日新增或修正之│被告所犯刑法第  │
│                │台幣元之3 倍折算│條文，就其所定數│2140條之罪罰金刑│
│                │之。」          │額提高為3 倍。」│之提高標準，於適│
│                │刑法第33條第5 款│刑法第33條第5 款│用罰金罰鍰提高標│
│                │規定：「罰金：1 │規定：「罰金：新│準條例第1 條前段│
│                │元以上。」      │台幣1,000 元以上│及現行法規所定貨│
│                │                │，以百元計算之。│幣單位折算新台幣│
│                │                │」              │條例第2 條規定換│
│                │                │                │算為新台幣時，法│
│                │                │                │定刑罰金部分，應│
│                │                │                │為罰金新台幣    │
│                │                │                │15,000元以下（乘│
│                │                │                │以10，再乘以3） │
│                │                │                │。如適用刑法施行│
│                │                │                │法第1 條之1 規定│
│                │                │                │提高30倍，則為罰│
│                │                │                │金新台幣15,000元│
│                │                │                │以下（乘以30），│
│                │                │                │故關於法定刑為罰│
│                │                │                │金部分之提高標準│
│                │                │                │，新法非較有利於│
│                │                │                │被告，本案關於刑│
│                │                │                │法第214 條之罪法│
│                │                │                │定刑罰金提高標準│
│                │                │                │部分，應依刑法第│
│                │                │                │2條 第1 項前段規│
│                │                │                │定，適用行為時之│
│                │                │                │法律即罰金罰鍰提│
│                │                │                │高標準條例第1 條│
│                │                │                │前段及現行法規所│
│                │                │                │定貨幣單位折算新│
│                │                │                │台幣條例第2 條之│
│                │                │                │規定。          │
│                │                │                │(三)法定刑罰金部分│
│                │                │                │，依修正前刑法第│
│                │                │                │33條第5 款規定，│
│                │                │                │及罰金罰鍰提高標│
│                │                │                │準條例第1 條前段│
│                │                │                │提高後，再依現行│
│                │                │                │法規所定貨幣單位│
│                │                │                │折算新台幣條例第│
│                │                │                │2 條換算為新台幣│
│                │                │                │時，為新台幣6元 │
│                │                │                │以上至30元以上，│
│                │                │                │依修正後刑法第33│
│                │                │                │條第5 款規定，為│
│                │                │                │新台幣1,000 元以│
│                │                │                │上，修正後刑法第│
│                │                │                │33條第5 款規定非│
│                │                │                │較有利於被告，依│
│                │                │                │刑法第2 條第1項 │
│                │                │                │前段規定，應適用│
│                │                │                │修正前刑法第33  │
│                │                │                │條第5 款規定。  │
├────────┼────────┼────────┼────────┤
│刑法第28條      │二人以上共同實施│二人以上共同實行│(一)適用舊法。    │
│共同正犯        │犯罪之行為者，皆│犯罪之行為者，皆│(二)被告甲○○、被│
│                │為正犯。        │為共犯。        │告乙○○○及黃寶│
│                │                │                │登等人共同為明知│
│                │                │                │不實事項，使公務│
│                │                │                │員登載不實等犯行│
│                │                │                │，既屬實行犯罪行│
│                │                │                │為之正犯，則適用│
│                │                │                │修正施行前之刑法│
│                │                │                │第28條規定論擬，│
│                │                │                │並無不利於被告吳│
│                │                │                │宗漢及乙○○○。│
│                │                │                │因此，應依刑法第│
│                │                │                │2條 第1 項前段規│
│                │                │                │定，依修正前刑法│
│                │                │                │第28條規定，論以│
│                │                │                │共同正犯。      │
├────────┼────────┼────────┼────────┤
│刑法第55條前段  │一行為而觸犯數罪│一行為而觸犯數罪│(一)適用新法。    │
│想像競合犯      │名，從一重處斷。│名者，從一重處斷│(二)被告2 人一明知│
│                │                │。但不得科以較輕│不實事項，申請所│
│                │                │罪名所定最輕本刑│有權移轉登記之行│
│                │                │以下之刑。      │為，同時使公務員│
│                │                │                │將上開不實事項登│
│                │                │                │載在準公文書及公│
│                │                │                │文書上，侵害種類│
│                │                │                │相同之數個法益，│
│                │                │                │係一行為觸犯數罪│
│                │                │                │名，為同種想像競│
│                │                │                │合犯，而修正後刑│
│                │                │                │法第55條前段但書│
│                │                │                │增訂想像競合從一│
│                │                │                │重處斷時，不得科│
│                │                │                │以較輕罪名所定最│
│                │                │                │輕本刑以下之刑，│
│                │                │                │為法理之明文化，│
│                │                │                │非屬法律之變更，│
│                │                │                │並無比較新舊法之│
│                │                │                │問題。爰依修正後│
│                │                │                │刑法第55條前段規│
│                │                │                │定，從一重罪處斷│
│                │                │                │。              │
├────────┼────────┼────────┼────────┤
│刑法第47條      │受有期徒刑之執行│受徒刑之執行完畢│(一)適用舊法。    │
│累犯            │完畢，或受無期徒│，或一部之執行而│(二)被告甲○○於有│
│【行為時及裁判時│刑或有期徒刑一部│赦免後，五年以內│期徒刑執行完畢後│
│均構成累犯時使用│之執行而赦免後，│故意再犯有期徒刑│，5 年以內再故意│
│】              │五年以內再犯有期│以上之罪者，為累│犯本件有期徒刑以│
│                │徒刑以上之罪者，│犯，加重本刑至二│上之罪，依修正前│
│                │為累犯，加重本刑│分之一。第98條第│刑法第47條，或修│
│                │至二分之一。    │2 項關於因強制工│正後刑法第47條第│
│                │                │作處分之執行完畢│1項 規定，均構成│
│                │                │或一部之執行而免│累犯，依新法規定│
│                │                │除後，五年以內故│，並未有利於被告│
│                │                │意再犯有期徒刑以│，因此，應依刑法│
│                │                │上之罪者，以累犯│第2 條第1 項前段│
│                │                │論。            │規定，依修正前刑│
│                │                │                │法第47條規定，論│
│                │                │                │以累犯，加重其刑│
│                │                │                │。              │
├────────┼────────┼────────┼────────┤
│刑法第41條第1 項│刑法第41條第1 項│刑法第41條第1 項│(一)適用舊法。    │
│前段易科罰金部分│前段規定：「犯最│前段規定：「犯最│(二)本件被告行為時│
│                │重本刑為5 年以下│重本刑為5 年以下│之易科罰金折算標│
│                │有期徒刑以下之刑│有期徒刑以下之刑│準，應以銀元100 │
│                │之罪，而受6 個月│之罪，而受6 個月│元至300 元折算為│
│                │以下有期徒刑或拘│以下有期徒刑或拘│1 日，經依現行法│
│                │役之宣告，因身體│役之宣告者，得以│規所定貨幣單位折│
│                │、教育、職業、家│新台幣1 千元、2 │算新台幣條例第2 │
│                │庭之關係或其他正│千元或3 千元折算│條規定換算為新台│
│                │當事由，執行顯有│一日，易科罰金。│幣後，應以新台幣│
│                │困難者，得以1 元│」              │300 元至900 元折│
│                │以上3 元以下折算│                │算為1 日，修正後│
│                │1日 ，易科罰金。│                │則以新台幣1,000 │
│                │」罰金罰鍰提高標│                │元、2,000 元3,0 │
│                │準條例第2 條（已│                │00元折算1 日，修│
│                │刪除）規定：「依│                │正後刑法第41條第│
│                │刑法第41條易科罰│                │1 項前段規定，並│
│                │金或第42條第2 項│                │非較有利於被告，│
│                │易服勞役者，均就│                │依刑法第2 條第1 │
│                │其原定數額提高為│                │項前段規定，適用│
│                │100 倍折算1日 ；│                │行為時法律即修正│
│                │法律所定罰金數額│                │前刑法第41條第1 │
│                │未依本條例提高倍│                │項前段及罰金罰鍰│
│                │數，或其處罰法條│                │提高標準條例第2 │
│                │無罰金刑之規定者│                │條規定，定其易科│
│                │，亦同。」      │                │罰金之折算標準。│
└────────┴────────┴────────┴────────┘
